【裁判字號】    96,訴,55
【裁判日期】    980225
【裁判案由】    履行契約
【裁判全文】
臺灣臺東地方法院民事判決                96年度訴字第55號
原      告  台東縣富岡大陳義胞發展協會
                        號
法定代理人  戊○○
訴訟代理人  乙○○
            籃健銘律師
            丙○○律師
被      告  丁○○
訴訟代理人  劉櫂豪律師
上列當事人間請求履行契約事件，本院於民國98年2 月11日言詞
辯論終結，判決如下：
    主  文
被告應給付原告新臺幣壹佰壹拾玖萬陸仟零捌拾伍元，及自民國
九十六年四月十八日起至清償日止，按週年利率百分之五計付之
利息。
訴訟費用新臺幣壹萬貳仟捌佰捌拾元由被告負擔。
本判決於原告以新臺幣拾玖萬捌仟陸佰玖拾伍元供擔保後，得
假執行。
    事實及理由
一、原告主張：
  (一)台東市○○○村○○路蘭港間土地約60甲（原始地號為石山
    段1087地號，下稱系爭石山段地號）為國有土地，係由政府
    於民國44 年間撥交富岡大陳義胞共106戶（下稱富岡大陳義
    胞原始懇耕戶）居民墾耕，被告之被繼承人胡柯桂玉即為10
    6 戶之一。上開墾耕權係由富岡大陳義胞原始懇耕戶所共有
    ，採全村合營方式耕作，並依45年9月7日召開之墾地分配會
    議抽籤結果，分配各戶之配地區域，依各該序號登記為使用
    人。為便於管理，嗣於81年間成立「台東市富岡里大陳義胞
    土地管理委員會」（下稱大陳義胞管委會），復於92年5 月
    6 日改組為人民團體「台東縣富岡大陳義胞發展協會」（下
    稱大陳義胞發展協會），並經台東縣政府准予立案，合先敘
    明。
  (二)89年間交通部觀光局東部海岸國家風景區管理處（下稱交通
    部東管處）擬開發使用系爭石山段地號部分土地，因其上有
    懇耕作物，遂一併徵收其地上物而發放救濟金，並由懇耕該
    部分土地之使用人共19戶（即小野柳風景特定公共設施工程
    使用政府撥供大陳義胞墾耕土地救濟金清冊名單，下稱系爭
    19戶）領取。基於墾耕權為富岡大陳義胞原始懇耕戶所共有
    ，使用人僅享有對所分配之土地耕作或使用之權利，而非居
    於所有人地位對該分配土地使用收益。從而，原告既為管理
    者，自有權將系爭19戶領取之救濟金分配予全體懇耕戶。準
    此，系爭19戶書立切結書（下稱系爭切結書），承諾領取救
    濟金後全數交由大陳義胞管委會，並按各懇耕戶之使用面積
    比例分配之。
  (三)被告之被繼承人胡柯桂玉（即胡桂玉）為臺東市○○段1114
    -2地號等3 筆土地（下稱系爭土地）之使用人，領取之救濟
    金額為新臺幣（下同）1,196, 085元（下稱系爭救濟金），
    胡柯桂玉已於61年11月30日死亡，而由繼承人即被告繼承上
    開權利，於89年5月1日，被告與其餘18戶簽署系爭切結書。
    嗣於94年間台東縣政府依上開清冊名單發放救濟金，其他18
    戶代表人領取救濟金後，均如數交給大陳義胞發展協會，詎
    被告領取後，竟不履行承諾，而拒絕交付系爭救濟金，此舉
    實已侵害大陳義胞發展協會全體會員之權利，爰依切結書契
    約關係及繼承法律關係，提起本訴，並聲明如主文第1 項所
    示。
二、被告則以：
    系爭石山段地號為國有土地，政府於44年撥供富岡大陳義胞
    原始懇耕戶，由全體106戶居民取得使用權，並於45年9 月7
    日抽籤分配各戶之配地區域，衡其性質係屬政府無償借予該
    106 戶居民使用，為方便管理及公平起見，全體居民協議各
    戶使用面積及方式，職是，該使用借貸契約之兩造乃政府與
    全體106 戶居民。原告並非系爭使用權之共有人，其主張使
    用人領取救濟金後，應交予原告，實不知所云。另觀之系爭
    切結書成立時，當事人為「台東市富岡里大陳義胞土地管理
    委員會」，其非法人，自無權利能力，系爭切結書應屬無效
    。至其嗣後申請法人並經核准設立，然因二者成員不同，故
    不具法人同一性，且依據債之相對性原則，簽立系爭切結書
    之當事人非原告，原告自無理由請求被告交付系爭救濟金。
    再者，系爭切結書上之簽名及印文均非被告或經被告授權予
    配偶即張祖祥所為。其次，系爭切結書上有關補償費部分（
    即救濟金）為空白，亦屬契約必要之點不一致，而使契約未
    成立。此外，依大法官會議解釋第579 號意旨觀之，均顯示
    政府徵收土地之補償對象為土地所有權人、他項權利人（包
    括使用權），故臺東縣政府函知領取救濟金之對象，均為實
    際使用人，足證被告領取系爭救濟金於法有據等語，資為抗
    辯。並聲明：原告之訴駁回。
三、不爭執事項：
  (一)富岡大陳義胞原始懇耕戶於44年間接受政府撥交系爭石山段
    地號。45年9月7日，召開台東縣卑南鄉富岡漁山新村義胞墾
    地分配會議抽籤分配各戶之配地區域，並依所編序號登記為
    使用人。嗣於81年間成立大陳義胞管委會。
  (二)原告於92年5 月6 日經台東縣政府准予立案。原告第一、二
    屆理事長為戊○○，任期分別為92年4 月16日至95 年4月15
    日及96年8 月17日至99年8 月16日。
  (三)89年間交通部東管處擬開發使用系爭石山段地號部分土地，
    因其上有懇耕作物，遂一併徵收其地上物而發放救濟金，並
    由懇耕該部分土地之使用人共19戶（即小野柳風景特定公共
    設施工程使用政府撥供大陳義胞墾耕土地救濟金清冊名單）
    領取。
  (四)被告之祖母胡柯桂玉為系爭土地之使用人，依清冊領取救濟
    金額為1,196,085元，胡柯桂玉已於61年11 月30日死亡，而
    由被告繼承上開權利。臺東縣政府於94年11月29日以府地用
    字第0943038983號函通知被告上開救濟金業已存入中國農民
    銀行臺東分行專戶保管中。95年2 月27日臺灣土地銀行臺東
    分行以東徵字第0950000871號函檢送上開救濟金補償費支票
    1紙（支票號碼AWB0000000，金額新台幣119萬6085元整）予
    被告。被告於95年5月30日寄發內湖郵局存證號碼02242號存
    證信函予原告並附上海商業儲蓄銀行民生分行支票1 紙（支
    票號碼MSA0000000，金額新台幣12萬元整）。
  (五)94年間台東縣政府發放救濟金，其他18戶住戶代表人領取救
    濟金後，均依切結書約定將救濟金轉帳入原告花蓮第二信用
    合作社，帳號00000000000000號及土地銀行臺東分行，帳號
    000000000000號帳戶內。
  (六)對於卷附臺東縣人民團體立案證書（本院卷一第10頁）、臺
    灣省臺東縣人民團體職員當選證書（本院卷一第11、139 頁
    背面）、大陳地區來台義胞就業輔導委員會44年11月19日義
    台農字第303號函（本院卷一第12、13頁）、45年8月26日義
    台農字第04052號函（本院卷一第14、15、48頁）、45年9月
    7 日台東縣卑南鄉富岡漁山新村義胞墾地分配會議紀錄（本
    院卷一第16、49-50頁 ）、台東縣卑南鄉漁山新村義胞墾地
    分配名單（本院卷一第17至21頁）、小野柳風景特定公共設
    施工程使用政府撥供大陳義胞墾耕土地救濟金清冊（本院卷
    一第22至23頁）、繼承系統表（本院卷一第24、34頁）、財
    政部臺灣省南區國稅局遺產稅逾課期間案件同意移轉證明書
    （本院卷一第25頁）、臺北市內湖區戶政事務所印鑑證明（
    本院卷一第35頁）、臺東縣政府94年11月29日府地用字第09
    43038983號函（本院卷一第36頁）、臺灣土地銀行95年2 月
    27日東徵字第0950000871號函（本院卷一第37頁）、內湖郵
    局95年2月21日存證信函第632號存證信函（本院卷一第38-3
    9頁）、內湖郵局95年5 月30日存證信函第02242號存證信函
    （本院卷一第41-42頁）、交通部東管處92年6月10日觀海企
    字第0920 003025號函（本院卷一第44-46頁）、93年12月17
    日觀海企字第0930006060號函（本院卷一第47頁）、98年 1
    月10日觀海企字第09801000006號函（本院卷三第2頁至第17
    頁第47頁）、花蓮第二信用合作社帳號00000000000000號存
    摺影本（本院卷一第69-70頁 ）、土地銀行臺東分行活期儲
    蓄存款存摺影本（本院卷一第71-77頁）、96年8月14日臺東
    縣政府函文及所附臺東縣富岡大陳義胞發展協會章程草案（
    本院卷一第100-104頁 ）、臺東縣富岡大陳義胞發展協會第
    二屆第一次會員大會手冊（本院卷一第124-143頁 ）、切結
    書18紙（本院卷一第144 -160頁）等文書。
四、爭點：
  (一)系爭石山段地號土地是否由富岡大陳義胞原始懇耕戶公同經
    營耕作？
  (二)原告提出系爭切結書（即本院卷一第26頁）上之簽名、蓋章
    是否由被告親簽或由其授權張祖祥代理簽名、蓋章？
  (三)原告與系爭切結書上之大陳義胞管委會是否具有同一性？
  (四)系爭切結書上未記載補償金數額，是否屬契約必要之點不一
    致，使契約未成立？
  (五)原告請求被告給付已受領之救濟金有無理由？
五、本院之判斷：
  (一)系爭石山段地號土地是否由富岡大陳義胞原始懇耕戶公同經
    營耕作？
  1.按依法律規定或依契約，成一公同關係之數人，基於其公同
    關係，而共有一物者，為公同共有人。各公同共有人之權利
    ，及於公同共有物之全部。本節規定，於所有權以外之財產
    權，由數人共有或公同共有者準用之。分別為民法第827 條
    、第831 條所明定。富岡大陳義胞原始懇耕戶之間並無潛在
    的應有部分約定，其得以使用系爭石山地號之區域係由抽籤
    所定，並非基於應有部分而得使用特定土地，故富岡大陳義
    胞原始懇耕戶之間非屬分別共有，先予敘明。
  2.富岡大陳義胞原始懇耕戶於44年間接受政府撥交系爭石山段
    地號。45年9月7日，召開台東縣卑南鄉富岡漁山新村義胞墾
    地分配會議抽籤分配各戶之配地區域，並依所編序號登記為
    使用人等情為兩造所不爭，且揆諸卷附45年9月7日台東縣卑
    南鄉富岡漁山新村義胞墾地分配會議紀錄以觀（見本院卷一
    第16、49-50頁 ），討論事項係就政府分配之墾地應以何法
    分配，決議為當眾抽籤決定，足徵係由各戶表示意見後所為
    之結果，基此，各戶受其拘束，此與依契約關係形成一公同
    關係而共有一物之公同共有使用權相當。就該使用權之性質
    ，被告雖以政府無償借用，亦即借貸契約存在於政府與全體
    106 戶居民之間等語為辯。經查：原告使用系爭石山段地號
    並非無償使用，業有原告提出之收款人國有財產局台灣北區
    辦事處台東分處之收據附卷可查（見本院卷三第115 頁至第
    185頁 ），詎被告對支付租金乙節竟無所悉，足認系爭石山
    段地號之土地租金係由原告統籌支付，亦非無償借用。其次
    ，原告法定代理人陳稱系爭石山段地號係由全體會員共同懇
    耕，81年間種植椰子，曾跟會員拿5000元，之後再增加1000
    元，被告都有交錢等語，亦經被告配偶即張祖祥具結證稱，
    確實拿錢出來要種植椰子等語一致，且被告自承並未實際自
    任耕作，益認被告所繼承之部分亦由其他會員共同耕作，由
    此觀之，原告會員間相互合作，非僅耕作自己之配地區域而
    已，對其他未自任耕作會員之配地，亦共同懇耕，核與公同
    共有人之權利及於使用權之全部等情相符，則原告主張系爭
    石山段地號使用權之性質係公同共有乙節，自堪採信。況就
    大陳地區來台義胞就業輔導委員會（下稱輔導委員會）44年
    11 月19日義台農字第303號函文提及收用六十甲作為富岡新
    村農漁兼業觀之，此係政府指示撥用土地予富岡新村，而其
    後之45年8月26日義台農字第04052號函文係區分義胞為農業
    或漁業，以及部分放棄領取就業貸款而願繼續留住之義胞之
    不同情況作出各種指示，均未提及撥用土地係分別與各戶成
    立使用借貸契約。且政府亦未與各戶訂立任何書面契約，足
    證系爭石山段地號應由原告會員所公同共有。
  3.至被告另辯以系爭救濟金係發放予實際使用人等語，亦與台
    東縣政府製作之救濟金具領切結書所載一致。惟查，救濟金
    係依台東縣卑南鄉漁山新村義胞墾地分配名單發放，此乃交
    通部東管處與大陳義胞管委會源於85年間迭經數次協商，最
    後決定依上開名單發放，此有交通部東管處98年1 月10日觀
    海企字第09801000006號函附卷可憑（見本院卷三第2頁至第
    17頁、第47頁），觀之函文所涉單位除交通部東管處外，尚
    有臺東縣政府、行政院、交通部、法務部等等，因攸關預算
    、法令各層面，涉及行政權分層負責及行政裁量，最後決定
    出該發放方法，非可就發放對象為系爭19戶，即片面斷定系
    爭19戶當然取得救濟金之所有權，此由交通部東管處數次與
    原告協商，而非與系爭19戶洽談即明。另觀諸該切結書上敘
    明補償費為系爭土地之地上物補償（見本院卷三第5頁），
    惟被告自承搬離台東富岡近50年，於92年間才知有土地可繼
    承，可見被告並非實際自任耕作者，自難以被告配偶張祖祥
    簽立上開切結書，即認有領取救濟金資格。綜上，被告前詞
    置辯實屬無據，委無足採。
  4.從而，富岡大陳義胞原始懇耕戶各自取得之配地區域，僅屬
    管理之方便，一來便於明確各戶之權利義務，二來為使各戶
    付出之勞力與收穫名實相符，非謂得使用特定土地即當然取
    得單獨使用權，此觀數人共有一物，雖其所有權係抽象存在
    於該物，但非不得協議分管即明，自不應以其後之分管事實
    否認本來之共有關係。
  5.復按繼承人自繼承開始時，除本法另有規定外，承受被繼承
    人財產上之一切權利、義務。但權利、義務專屬於被繼承人
    本身者，不在此限。民法第1148條定有明文。準此，胡柯桂
    玉為富岡大陳義胞原始懇耕戶之一，被告繼承等情，此有台
    東縣卑南鄉漁山新村義胞墾地分配名單、繼承系統表（見本
    院卷一第17至21頁、24頁）在卷可佐，揆諸上開規定，被告
    自應繼承胡柯桂玉財產上之權利及義務，即以公同共有關係
    使用之權行使權利義務，從而，原告主張被告領取之救濟金
    即應交由原告按全體會員之決議統籌分配，自屬有據。
  (二)原告提出系爭切結書（即本院卷一第26頁）上之簽名、蓋章
    是否由被告親簽或由其授權張祖祥代理簽名、蓋章？
    被告否認自為或授權其配偶張祖祥在系爭切結書上之簽名及
    蓋章云云，經查：證人（即被告配偶）張祖祥於審理程序時
    證稱：「原告從未找過我們... 我們根本不知道外婆（即被
    告之被繼承人）有遺留財產」等語，惟原告指稱81年間種植
    椰子，曾跟會員拿錢，被告也有交錢，且大部分均由被告親
    戚葉米富來開會等語，證人不僅當庭附和原告，甚至指出葉
    米富之姓名為何，顯見證人先前證述不實在。反觀證人戊○○、證人乙○○就被告及其配偶參與開會情形及被告簽名係
    由其配偶所為等情證述大致相符，堪認可採。觀之證人戊○○證述：「（問：簽切結書時間？）應該就是切結書上的日
    期。我記得是聯絡被告很多次，最後才聯絡上，她才過來簽
    ... 」；「（問：上開18人是否都有簽切結書？）是的，每
    份切結書都還會有兩個見證人」等語，核予系爭切結書有二
    位見證人相符，觀之領取救濟金需以實際自任耕作者為限，
    為此，系爭19戶另外簽立耕作切結書，其他戶並簽署四鄰證
    明書等文件，倘被告未簽立系爭切結書，則其他戶何需為其
    簽署四鄰證明書！且原告及其他見證人自無甘冒偽造私文書
    之刑責而偽簽！況被告自承委由甲○○代書辦理繼承等情，
    亦經證人甲○○證述綦詳，倘被告與原告無何關係，豈有委
    由原告之委任代書處理繼承事宜之必要？此外，由其他18戶
    同簽切結書並均自願交還救濟金以觀（見本院卷一第69頁至
    70頁），系爭切結書之簽立應確實存在。按民事證據不以直
    接證據為限，凡間接證據得以相互為佐且無違經驗及論理法
    則之事實皆可採為證據，從而，證人乙○○雖證以未親眼看
    到被告或其配偶簽名，證人戊○○固證以記憶不清等情，然
    因此事發生於89年間，事隔已久，證人記憶遺忘在所難免，
    惟證人戊○○對當時如何聯絡等細節尚可清楚交代，此乃親
    身體驗，故印象鮮明，洵堪採信。綜上各節，原告主張系爭
    切結書之簽名及蓋章為被告或由其授權張祖祥所為應堪採信
    。
  (三)原告與系爭切結書上之大陳義胞管委會是否具有同一性？
    按自然人及法人為權利義務之主體，惟非具有權利能力之「
    團體」，如有一定之名稱、組織而有自主意思，以其團體名
    稱對外為一定商業行為或從事事務有年，已有相當之知名度
    ，而為一般人所知悉或熟識，且有受保護之利益者，亦應受
    法律之保障。故未完成登記之法人，雖無權利能力，然其以
    未登記法人之團體名義為交易者，民事訴訟法第40條第3 項
    為應此實際上之需要，特規定此等團體設有代表人或管理人
    者，亦有當事人能力。至於因其所為之法律行為而發生之權
    利義務，於實體法上應如何規範，自應依其行為之性質，適
    用關於合夥或社團之規定。不能以此種團體在法律上無權利
    能力即否定其一切法律行為之效力。即法人設立前由設立人
    或社員取得權利、負擔義務，於取得法人資格時，即發生權
    利移轉及義務承擔，申言之，設立中公司係即將成立之公司
    之前身，猶如自然人之胎兒，兩者間超越人格之有無，在實
    質上屬於同一體。最高法院91年台上字第1030號、臺灣高等
    法院91 年上更（五）字第138號判決意旨參照。查：原告前
    身為大陳義胞管委會，甚而在成立管委會前，即已處理大陳
    義胞懇耕事項，歷經數十年，早期曾與政府協商補償金發放
    事宜（見本院卷一第13頁），嗣於85年間與交通部東管處協
    調救濟金，足徵大陳義胞管委會對外行之經年，自有受法律
    保護之必要，揆諸上開說明，大陳義胞管委會與被告簽署之
    切結書自屬有效。而原告於92年5月6日經台東縣政府准予立
    案，其後處理之事務仍與大陳義胞有關，且證人乙○○、戊○○、甲○○就設立之源由及經過交代甚詳，再者，觀諸交
    通部東管處92年6 月10日觀海企字第0920003025號之對象記
    載為原告，其後並註明「前富岡新村土地管理委員會」，可
    知原告及其前身即大陳義胞管委會並未發生令人混淆之情，
    被告徒以會員不同作為原告與其前身不具法人同一性之理由
    ，疏未考量原告為社團法人，會員本可自由決定是否參加或
    退出，乃至章程亦可訂立會員之資格。故原告於取得法人資
    格時，即發生權利移轉及義務承擔，換言之，原告取得其前
    身即大陳義胞管委會之權利自不待言。綜上，原告與系爭切
    結書上之大陳義胞管委會具有同一性。
  (四)系爭切結書上未記載補償金數額，是否屬契約必要之點不一
    致，使契約未成立？
    按當事人互相表示意思一致者，無論其為明示或默示，契約
    即為成立。當事人對於必要之點，意思一致，而對於非必要
    之點，未經表示意思者，推定其契約為成立，關於該非必要
    之點，當事人意思不一致時，法院應依其事件之性質定之。
    解釋意思表示，應探求當事人之真意，不得拘泥於所用之辭
    句。分別為民法第153條、第98 條所明定。經查：系爭切結
    書上未記載補償金額，係因當時發放之數額尚未確定，業經
    證人甲○○到庭證述屬實，復為兩造所不爭執，基此認知，
    兩造簽署時，即有日後再行確定金額之意思，故系爭切結書
    之補償費為空白即屬合理，況未記載金額為兩造簽署時所明
    知，自無不一致之情？如被告不同意，自可拒絕簽名，既已
    簽名，即表示同意，此與當事人互相表示意思一致之要件相
    符，該契約即已成立生效至明。
  (五)綜上，原告依繼承法律關係、切結書契約關係請求被告給付
    1,196,085 元，核無不合，應予准許。又給付無確定期限者
    ，債務人於債權人得請求給付時，經其催告而未為給付，自
    受催告時起，負遲延責任。其經債權人起訴而送達訴狀，或
    依督促程序送達支付命令，或為其他相類之行為者，與催告
    有同一之效力。遲延之債務，以支付金錢為標的者，債權人
    得請求依法定利率計算之遲延利息。應付利息之債務，其利
    率未經約定，亦無法律可據者，週年利率為5﹪，民法第229
    條第2項、第233條第1項前段、第203條分別定有明文。本件
    原告請求被告所為之給付係以支付金錢為標的，揆諸前開說
    明，原告併請求被告自起訴狀送達翌日即96年4 月18日起至
    清償日止，按週年利率5﹪ 計算之利息，即屬有據，應予准
    許。
六、原告陳明願供擔保請准宣告假執行，核無不合，爰酌定相當
    擔保金額准許之。
七、本件事證已臻明確，兩造其餘之攻擊防禦方法及舉證，核與
    判決無影響，爰不一一論述，併此敘明。
八、據上論結，原告之訴為有理由，依民事訴訟法第78條、第39
    0條第2項，判決如主文。
中    華    民    國    98    年    2     月    25    日
                  民事庭  審判長法  官  陳銘珠
                                法  官  陳兆翔
                                法  官  傅曉瑄
以上正本係照原本作成。
如對本判決上訴，須於判決送達後20日內向本院提出上訴狀。
中    華    民    國    98    年    3     月    2     日
                                書記官  陳俊吉


司法院資訊處製作；財團法人民間司法改革基金會備份。
